臺灣高等法院臺中分院刑事裁定
111年度毒抗字第253號
抗  告  人  
即  被  告  蔡舜如


上列抗告人即被告因違反毒品危害防制條例案件，經檢察官聲請
送觀察勒戒，不服臺灣臺中地方法院中華民國111年2月18日第一
審刑事裁定（111年度毒聲字第131號。聲請案號：臺灣臺中地方
檢察署111年度聲觀字第90號。偵查案號：110年度毒偵字第3495
號），提起抗告，本院裁定如下：
    主  文
抗告駁回。
    理  由
一、本件抗告意旨略以：㈠檢察官未就抗告人有無不適合附命完
    成戒癮治療之緩起訴處分及緩起訴前應考量之事項為斟酌，
    有裁量怠惰之違誤，原裁定未盡審查檢察官聲請合法性義務
    ，逕依檢察官之聲請，裁定抗告人應送觀察勒戒，其裁定容
    有違誤。㈡本案檢察官就抗告人施用毒品部分，僅詢問抗告
    人對尿液送驗結果呈大麻代謝物陽性反應，及若送觀察勒戒
    有無意見，且抗告人亦有提出緩起訴附命戒癮治療之聲請。
    檢察官就緩起訴前應斟酌考量之事項（即刑法第57條規定）
    ，檢察官未曾訊問抗告人之具體情況，亦未見具體審酌抗告
    人之家庭狀況及告知抗告人對施用毒品之治療處遇方式，檢
    察官逕向法院聲請裁定觀察勒戒，實無從知悉其裁量依據為
    何。㈢抗告人於本案發生前無前科紀錄，始終坦承犯行，係
    因長年受身心狀況所困，一時不察，為減緩失眠等症狀，而
    施用大麻，品行及犯後態度可認良好。抗告人於案發後決心
    不再碰觸任何毒品，自民國110年10月起主動至衛生福利部
    臺中醫院身心科就診進行戒癮治療迄今，此有診斷證明書及
    檢驗單據可稽。另抗告人之胞弟於大學時罹患遺傳性疾病第
    一型糖尿病，而抗告人之雙親已逝，由抗告人負責照顧胞弟
    與其同住，若使抗告人進入觀察勒戒機構，其胞弟恐無人照
    顧，檢察官裁量選擇聲請法院裁定抗告人送觀察勒戒，有裁
    量怠惰之違法，請求撤銷原裁定，駁回檢察官之聲請等語。
二、按犯毒品危害防制條例第10條之罪者，檢察官應聲請法院裁
    定，或少年法院（地方法院少年法庭）應先裁定，令被告或
    少年入勒戒處所觀察、勒戒，其期間不得逾2月。依前項規
    定為觀察、勒戒或強制戒治執行完畢釋放後，3年後再犯第1
    0條之罪者，適用前2項之規定，毒品危害防制條例第20條第
    1項、第3項分別定有明文。又同條例第20條第1項規定之觀
    察、勒戒處分，並非對於施用毒品犯罪者之懲處，而係針對
    受處分人將來之危險所為預防、矯正措施之保安處分，目的
    係為斷絕施用毒品者之身癮及心癮，並屬強制規定，凡犯毒
    品危害防制條例第10條之罪者，經檢察官聲請，法院僅得依
    法裁定受處分人令入勒戒處所觀察、勒戒，並無自由裁量之
    餘地。至於法務部基於防制毒品危害之刑事政策與毒品危害
    防制條例第24條規定，鑑於若干施用毒品者如僅施以徒刑不
    足以斷絕毒癮之規範本旨，令檢察機關與行政院衛生褔利部
    合作，訂定美沙東戒癮治療計畫，改以緩起訴處分方式轉介
    毒品施用者前往醫療院所治療。惟是否給予被告為緩起訴處
    分，仍屬檢察官之職權，非法院所得審酌（最高法院107年
    度台上字第3987號刑事判決意旨參照）。
三、經查，抗告人基於施用第二級毒品大麻之犯意，於110年9月
    30日16時許，在臺中市○區○○○路000巷0○0號住處內，以將大
    麻捲成煙狀再以抽菸方式，施用第二級毒品大麻1次之犯罪
    事實，業據抗告人於警詢及偵查中均坦承不諱（見110年度
    毒偵字第3495號偵查卷第23頁、第110頁至第113頁、第151
    頁），而抗告人經警採尿送驗結果，確呈大麻陽性反應，有
    桃園市政府警察局楊梅分局真實姓名與尿液、毒品編號對照
    表、台灣檢驗科技股份有限公司110年10月5日濫用藥物檢驗
    報告各1紙在卷可佐（見同上偵查卷第97頁、110年度核交字
    第3502號卷第9頁），足認抗告人前揭自白核與事實相符，
    抗告人施用第二級毒品之犯行，堪以認定。又抗告人前未曾
    因施用毒品案件，經觀察、勒戒或強制戒治執行完畢，此有
    臺灣高等法院被告前案紀錄表1份在卷可佐。原審因認檢察
    官聲請將抗告人送勒戒處所觀察、勒戒，為有理由，而裁定
    將抗告人送勒戒處所施以觀察、勒戒，核其認事用法，俱無
    不合。
四、抗告意旨雖以前詞置辯，惟查：
  ㈠毒品危害防制條例第24條第1 項，雖採行「觀察、勒戒」與
    「緩起訴之戒癮治療」並行之雙軌模式，然並無「緩起訴之
    戒癮治療」應優先於「觀察、勒戒」之強制規定，因此，檢
    察官對於「初犯」及「3年後再犯」施用毒品案件，本得按
    照個案情形，依法裁量決定採行「緩起訴之戒癮治療」或「
    觀察、勒戒」。且是否給予被告為附命完成戒癮治療之緩起
    訴處分，事屬刑事訴訟法第253條之1第1項及第253條之2第1
    項第6款特別賦予檢察官之職權，法院原則上應尊重檢察官
    職權之行使，僅就檢察官之判斷有違背法令、事實認定有誤
    或其他裁量重大明顯瑕疵等事項，予以有限之低密度審查，
    檢察官就此裁量權之行使，苟無濫用或不當情形，自不得任
    意指為違法（最高法院103年台上字第2464號、107年台上字
    第3987號判決意旨參照）。
  ㈡毒品危害防制條例中關於觀察、勒戒之規定，乃係導入一療
    程觀念，針對受處分人將來之危險所為預防、矯治措施之保
    安處分，目的係在戒除受處分人施用毒品身癮及心癮之措施
    ，以達教化與治療之目的，其立法意旨在幫助施用毒品者戒
    毒，非屬懲戒行為人之性質，核與刑罰執行之目的不同，且
    此為法律之強制規定，除有毒品危害防制條例第21條第1項
    規定犯同條例第10條之罪者，於犯罪未發覺前，自動向衛生
    福利部指定之醫療機構請求治療，醫療機構免將請求治療者
    送法院或檢察機關，以及同條例第24條第1 項規定檢察官先
    依刑事訴訟法第253 條之1 第1 項、第253條之2第1項第4款
    至第6款或第8款規定，為附條件之緩起訴處分時，不適用第
    20條第1 項之程序外，凡違反同條例第10條之規定者，檢察
    官即應依同條例第20條第1 項規定，向法院提出聲請裁定令
    入勒戒處所觀察、勒戒。而被告是否適用毒品危害防制條例
    第24條第1 項所定之戒癮治療程序，原係法律賦予檢察官之
    裁量權限，要非法院所得審酌，已如前述，是經檢察官聲請
    法院裁定將被告送勒戒處所觀察、勒戒者，法院僅得就其聲
    請審查被告是否有施用毒品之行為，以及被告是否為「初犯
    」或為觀察、勒戒、強制治療執行完畢後「3年內再犯」而
    為准駁之裁定，並無自由斟酌以其他方式替代或得以其他原
    因免予執行之權。
　㈢本件抗告人既有檢察官聲請意旨所載施用第二級毒品之犯行
    明確，又無於犯罪未發覺前，自動向指定醫療機構請求治療
    情事，檢察官於斟酌個案情節及卷內事證後，未依刑事訴訟
    法第253條之1第1項、第253條之2等規定對抗告人為附條件
    之緩起訴處分，而係選擇向法院聲請裁定抗告人入勒戒處所
    觀察、勒戒，以達戒癮治療之目的，洵屬檢察官裁量權之適
    法行使，法院自應予以尊重，且查無檢察官聲請有何違背法
    令、認定事實有誤或其他重大明顯瑕疵之處，其聲請應屬有
    據，自無由法院審酌以其他方式替代之餘地。觀諸現行毒品
    危害防制條例，並無課以檢察官於聲請觀察、勒戒前或法院
    裁定前，應訊問被告是否同意觀察、勒戒之規定。緩起訴之
    戒癮治療應屬法律賦予檢察官偵查裁量結果之作為，不得認
    為係施用毒品者所享有之權利，被告並非當然享有為命附完
    成戒癮治療之緩起訴處分之權利，被告縱提出該項聲請，亦
    僅在促請檢察官注意得否予以適用，檢察官並不受被告聲請
    之拘束（最高法院103年度台上字第2464號刑事判決意旨參
    照）。是本件抗告人於偵查中多次具狀或以言詞請求准予為
    附條件之緩起訴處分，僅在促請檢察官注意是否適用而已。
    且檢察事務官於111年1月5日已當庭告知因抗告人有另案在
    偵審中，無法適用戒癮治療程序，並賦予抗告人陳述意見之
    機會（見同上偵查卷第151頁至第152頁），以及檢察官聲請
    書亦有敘及：「審酌被告另製造第二級毒品罪嫌現經本署檢
    察官另案偵辦中，本件不適為緩起訴附命戒癮治療處分」。
    是抗告意旨指摘檢察官有裁量怠惰且原裁定未予糾正乙節，
    僅係就法律賦予檢察官之裁量權，任憑己意，再事爭執，要
    無可採。至其他抗告意旨有關抗告人之家庭狀況等情，經核
    則均非法院裁定應否令入勒戒處所觀察、勒戒時所得審酌之
    事項，抗告人據以提起抗告，亦屬無據，而不足採。原審因
    而裁定抗告人應送勒戒處所執行觀察、勒戒，經核認事用法
    並無不合。抗告人仍執前詞，提起本件抗告，指摘原裁定不
    當，為無理由，應予駁回。
五、據上論結，應依刑事訴訟法第412條，裁定如主文。　
中　　華　　民　　國　　111 　年　　3 　　月　　22　　日
         　刑事第一庭    審判長法　官  江  德  千
　　　　　　　　　　　　　　   法　官  簡  源  希
　　　　　　　　　　　　 　 　 法　官  高  增  泓                          
以上正本證明與原本無異。     
不得再抗告。
                               書記官  黃  美  珍
　　　　　　　　　　　　　　　 
中　　華　　民　　國　　111 　年　　3 　　月　　22　　日